臺灣高等法院刑事判決　　　　　　　　 96年度上訴字第499號
上　訴　人
即　被　告　甲○○
選任辯護人　翁瑞麟律師
上列上訴人因偽造文書案件，不服臺灣士林地方法院95年度訴字
第752號，中華民國95年12月11日第一審判決（起訴案號：臺灣
士林地方法院檢察署94年度偵字第6190號），提起上訴，本院判
決如下：
    主  文
上訴駁回。
甲○○緩刑貳年。
    事  實
一、甲○○係柯順源之女，緣柯順源生前曾向甲○○借貸款項，
    民國93年9 月29日柯順源因病住院期間，授權甲○○代將淡
    水第一信用合作社金額新臺幣（下同）1,000,000 元及1,30
    0,000 元兩筆定期存款辦理解約以清償其對甲○○之欠款，
    甲○○遂先於93年10月4 日以柯順源名義解除柯順源所有淡
    水第一信用合作社、金額1,000,000 元之定期存款（存單號
    碼：EA785885），並取回扣除利息損失後之997,245 元；嗣
    於93年10月6 日再以柯順源之名義解除金額1,300,000 元之
    定期存款（存單號碼：EA785886），並將扣除利息損失後之
    1,296,490 元轉匯入柯順源所有之淡水第一信用合作社帳號
    695958號活期儲蓄存款帳戶，連同帳戶內餘額14,640元，分
    別於93年10月7 日親自提領600,000 元，及於93年10月12日
    、93年10月14日、93年10月19日、93年10月21日上午10時24
    分44秒（於柯順源死亡前）委託不知情之其姐柯美麗（另經
    檢察官為不起訴處分）提領350,000 元、48,245元、250,00
    0 元、62,850元。嗣柯順源於同年10月21日下午2 時50分許
    過世，甲○○明知柯順源死亡後，生前之授權領款關係已消
    滅，柯順源就上開活期儲蓄存款內之款項對淡水第一信用合
    作社之消費寄託返還請求權已屬遺產而歸所有繼承人公同共
    有，竟於同年11月1 日，在淡水第一信用合作社存摺存款取
    款憑條結清申請書上盜用所保管之柯順源印文1 枚而偽造私
    文書後，持向該合作社承辦人員行使，而取得柯順源活期存
    款帳戶內餘款167 元並將帳戶辦理結清，足生損害於柯順源
    除甲○○外繼承人對遺產之處分權及淡水第一信用合作社金
    融存款管理之正確性。
二、案經柯順源繼承人乙○○○訴由臺灣士林地方法院檢察署檢
    察官偵查後聲請簡易判決處刑，經原審訊問後，裁定改依簡
    式審判程序審理。
    理  由
一、本件被告甲○○所犯行使偽造文書罪，非死刑、無期徒刑、
    最輕本刑為三年以上有期徒刑之罪，或非高等法院管轄第一
    審之案件，被告就被訴事實為有罪之陳述，經本院合議庭認
    合於新修正刑事訴訟法第273條之1之規定，裁定進行簡式審
    判程序，合先敘明。
二、上揭犯罪事實，業據上訴人即被告甲○○於本院審理中坦承
    不諱，並有柯順源死亡證明書、淡水第一信用合作社存摺存
    款取款憑條（結清申請書）1紙、淡水第一信用合作社活期
    性存款歷史交易明細表在卷可憑（見偵卷第20頁、第38 頁
    、第39頁）。被告自白核與事實相符自足憑信。本件事證明
    確，被告犯行堪以認定，應依法論科。
三、核被告所為，係犯刑法第216條、第210條之行使偽造私文書
    罪。被告盜用「柯順源」印文之行為，係偽造私文書之部分
    行為，而偽造私文書後持以行使，偽造之低度行為復為行使
    之高度行為所吸收，均不另論罪。原審審酌被告行為動機係
    在維護自身既得之權益，且未使繼承人及淡水第一信用合作
    社受有實質之損害，及其品行、智識、生活狀況等一切情狀
    ，依刑法第2條第1項前段、第210條、第216條，修正前刑法
    第41條第1項前段，修正前罰金罰鍰提高標準條例第2條，現
    行法規所定貨幣單位折算新臺幣條例第2條，量處有期徒刑
    三月，並諭知易科罰金之折算標準，以示懲儆。認事用法及
    量刑核無不合。被告上訴意旨指摘原判決量刑過重云云，為
    無理由，應予駁回，惟查被告未曾受有期徒刑以上刑之宣告
    ，有本院被告全國前案紀錄表存卷可按，而本件乃因一時失
    慮，誤罹刑典，斟酌其犯後確具悔意，經上刑之宣告後，應
    知警惕而無再犯之虞，本院認暫不執行其刑為當，爰併宣告
    緩刑二年，用啟自新。
四、又被告行為後，刑法第41條第1項前段已修正為：「犯最重
    本刑為5年以下有期徒刑以下之刑之罪，而受6個月以下有期
    徒刑或拘役之宣告者，得以新臺幣1,000元、2,000元或
    3,000元折算1日，易科罰金。」，並於94年2月2日修正公布
    ，於95年7月1日生效，核與被告行為時刑法第41條第1項前
    段所規定：「以1元以上3元以下折算1日」，並適用修正前
    罰金罰鍰提高標準條例第2條前段（現已刪除）：「就其原
    定數額提高為100倍折算1日」規定之結果，則本件被告行為
    時之易科罰金折算標準，應以銀元100元以上300元以下折算
    1日，經折算為新臺幣後，應以新臺幣300元以上900元以下
    折算為1日。比較新、舊法之結果，以95年7月1日修正公布
    施行前之規定，較有利於被告，則應依修正後刑法第2條第1
    項前段，適用修正前刑法第41條第1項前段規定，定其折算
    標準。
五、公訴意旨另以：被告甲○○明知柯順源死亡後，生前之委託
    領款關係已消滅，柯順源之財產已屬遺產而歸所有繼承人共
    有，已無權再代領柯順源名下存款，詎竟意圖為自己不法所
    有，於同年11月1 日，在淡水第一信用合作社存摺存款取款
    憑條結清申請書上盜用所保管之柯順源印章而偽造私文書後
    ，持向該合作社承辦人員行使，使該承辦人員陷於錯誤，交
    付柯順源活期存款帳戶內餘款167 元予甲○○並將帳戶辦理
    結清，足生損害於柯順源所有繼承人及淡水第一信用合作社
    金融存款管理之正確性，因認被告另涉犯刑法第339 條第1
    項詐欺取財罪嫌等語。惟查：
  (一)被告先於93年10月4 日以柯順源名義解除柯順源所有淡水第
    一信用合作社、金額1,000,000 元之定期存款（存單號碼：
    EA785885），並將扣除利息損失後之997,245 元留供己用；
    嗣於93年10月6 日再以柯順源之名義解除金額1,300,000 元
    之定期存款（存單號碼：EA785886），並將扣除利息損失後
    之1,296,490 元轉匯入柯順源所有之淡水第一信用合作社帳
    號695958號活期儲蓄存款帳戶，連同帳戶內餘額14,640元，
    分別於93年10月7 日親自及於93年10月12日、93年10月14日
    、93年10月19日、93年10月21日上午10時24分44秒（於柯順
    源死亡前）委託不知情之其姐柯美麗提領600,000 元、350,
    000 元、48,245元、250,000 元、62,850元，並於93年11月
    1 日親自提領餘款167 元並辦理帳戶結清之情，為被告所坦
    承，並據證人柯美麗證述在卷（見偵卷第174 頁），復有淡
    水第一信用合作社定期性存款歷史交易明細表、定期性存款
    中途解約領息憑條、存本取息儲蓄存款存單、轉帳收入傳票
    、取款憑條、取款憑條（結清申請書）、交易明細表等件在
    卷可憑（見偵卷第14頁至第20頁、第39頁至第40頁）。
  (二)訊據被告就提領上開款項之緣由，堅稱：柯順源生前與蔣富
    雄、陳英俊（去世後由妻陳麗霞負責）、謝世煌等4 人合夥
    投資三芝鄉○○○○段四棧橋小段土地，嗣因謝世煌欠缺資
    金，遂以上開土地向淡水第一信用合作社借款23,500,000元
    ，並由柯順源擔任借款人，後謝世煌無力繳納利息，遂提議
    由柯、陳、蔣等三人代繳，方式為三人每次開立相同面額支
    票各一張由柯順源保管，每次拿一張支票代繳利息，待三張
    支票繳完後再各開一張支票續繳往後利息，若遇存款不足時
    ，則由柯順源持支票向被告調借現金，至93年3 月初共計1,
    935,000 元，另92年10月至93年2 月為修繕住家陸續調借36
    5,000 元，故於93年3 月初向其表明欲將名下定期存款解約
    清償所有調借款項，由於當時並不缺錢，而且認為定存利息
    較高，而遲未辦理解約手續，至93年9 月29日柯順源又提及
    解除定存並以活存內餘款補貼利息損失，始會去解除柯順源
    之定存並提領款項等語。
  (三)經查：被告辯稱：柯順源因與謝世煌、蔣富雄、陳英俊等人
    合資購買土地，而向其調借款項以支付利息之情，業據被告
    提出借據一紙及發票人為凱亞實業股份有限公司（負責人蔣
    富雄）、背書人柯順源之支票6 紙為憑（見偵卷第42頁、第
    43頁、原審卷第139頁、第140頁）。證人蔣富雄於原審審理
    中證稱：曾和柯順源、陳英俊、謝世煌一起合資購買土地，
    並用該土地去貸款，後來因為陳英俊過世、謝世煌生意失敗
    ，沒有錢繳利息，就由伊和柯順源、陳英俊之妻陳麗霞三人
    共同繳納，繳納方式為分別開20萬元或15萬元支票，集資60
    萬元去繳納，若支票到期沒錢繳，就再開一張票去換，後來
    土地賣給別人，結算後謝世煌欠柯順源的利息錢約190幾萬
    元。被告所提出借據確實為柯順源筆跡無誤，而且伊和陳麗
    霞所開出支票也不只借據上所寫，至於支票上面柯順源之背
    書表示柯順源確實有拿去調現。柯順源有說會跟他一個在學
    校的女兒調現，而且從開票後就沒有被銀行通知過繳息不正
    常，伊開給柯順源的支票也從未被退票過等語（見原審卷第
    154頁至第160頁）。另證人陳麗霞及陳法天於偵查中均證稱
    ：合夥投資的利息都是柯順源代墊，借據字跡是柯順源無誤
    等語，證人陳法天更證稱：柯順源泡茶聊天都會跟伊提到向
    甲○○調錢，金額超過百萬以上等語（見偵卷第175頁、第
    176頁、第177頁）。再被告確為柯順源唯一在學校服務之女
    兒，亦據證人即柯順源之女柯美麗證述無訛（見原審卷第16
    3頁）。則據證人蔣富雄、陳麗霞、陳法天上開有關柯順源
    生前有告知係向被告調錢之證述，以及證人蔣富雄所稱：自
    開票後即未被銀行告知繳息不正常以及所簽發支票均未遭退
    票等情，堪信被告辯稱：柯順源有因為償還貸款利息而持證
    人蔣富雄、陳麗霞及自己所簽發支票，向其調借現金共計1,
    935,000元等情，並非虛妄。
  (四)證人柯美麗也於偵查及原審審理中證稱略以：93年9月28日
    伊自美國返台，即前往醫院探視父親柯順源，93年9月29日
    也到醫院，當天柯順源心情很好，還有到五樓陽台看風景，
    下午六點多時，甲○○下班到醫院來，伊父親問甲○○有無
    去領那兩張定存，甲○○說還沒到期，若現在去領利息會被
    扣，伊父親問罰多少，甲○○說不知道，伊父親就說本子裡
    還有一些錢，要補貼甲○○利息損失，甲○○便說不要擔心
    將身體養好，後來因為甲○○要上班，就要伊拿存摺和印章
    去領錢，領到的錢都交給甲○○等語（見偵卷第175頁、原
    審卷第160頁、第166頁）。
  (五)按認定不利於被告之事實，須依積極證據，苟積極證據不足
    為不利於被告事實之認定時，即應為有利於被告之認定，更
    不必有何有利之證據。又事實審法院對於證據之取捨，依法
    雖有自由判斷之權，然積極證據不足證明犯罪事實時，被告
    之抗辯或反證縱屬虛偽，仍不能以此資為積極證據應予採信
    之理由，最高法院著有30年上字第482號判例、第816號判例
    可資參酌。被告父親柯順源曾因前揭合夥土地之事，向被告
    調借1,935,000元，業如前述。再被告之父柯順源雖於93年
    10 月2日住入加護病房後即意識不清，有行政院國軍退除役
    官兵輔導委員會臺北榮民總醫院94年5月11日北總企字第第
    0940031862號函在卷可憑（見偵卷第45頁），惟柯順源於93
    年9月29日尚能向護士抱怨「吃什麼就吐什麼，不想吃」，
    於93年9月30日可在伴護員陪伴下床活動，有上開函所檢附
    護理紀錄可據（見偵卷第114頁及第114頁反面），堪信柯順
    源於93年9月29日時意識清楚，參諸證人柯美麗為被告之姐
    ，同為柯順源之繼承人，被告是否確有領取上開款項之權限
    ，亦攸關柯美麗可得遺產之分配，惟柯美麗仍未有所質疑，
    同意多次代被告領取款項，更足佐證證人柯美麗所稱：有聽
    聞伊父親交代被告解除定存並以活存帳戶內餘額補貼被告利
    息損失等情，應無蓄意偏頗被告之理。至證人即柯順源生前
    同居人吳桂花雖曾向告訴人乙○○○稱：柯順源並未欠被告
    錢等語，有對話錄音譯文1紙在卷可憑（見原審卷第51頁）
    。然倘實施錄音之一方並非僅止於單純錄音，而欲透過與被
    錄音之對象交談，以之作為對己有利之證據者，則其對話內
    容將可能因事先刻意營造或設計之對話情境、發問方式等類
    似因素之影響，而有被誤導之虞，況證人吳桂花經原審合法
    傳喚無正當理由未到庭就前揭陳述具結作證，依刑事訴訟法
    第159條第1項規定，證人吳桂花上揭在審判外與告訴人乙○
    ○○間之陳述，不得作為認定被告犯罪之積極證據。綜上調
    查證據結果，堪信被告辯稱：受柯順源委託解除定期存款及
    領款以清償柯順源之欠款等情，應屬實在。則被告在柯順源
    生前解除柯順源之定期存款及提款之行為，既經柯順源之授
    權，自無偽造文書及詐欺之犯行可言。另就被告在柯順源死
    亡後提領帳戶餘額167元之目的，既係為清償柯順源對己所
    積欠之債務，亦無不法所有之意圖。故公訴意旨就被告在柯
    順源死亡後提領帳戶餘額167元之行為，認涉犯詐欺罪之部
    分，應屬犯罪不能證明，本應為無罪之諭知，然此部分檢察
    官認其與被告前揭行使偽造私文書論罪科刑部分具有修正前
    刑法牽連犯之裁判上一罪關係，爰不另為無罪之諭知。
據上論斷，應依刑事訴訟法第368條、刑法第74條第1項第1款，
判決如主文。
本案經檢察官吳國南到庭執行職務。
中　　華　　民　　國　　96　　年　　3 　　月　　13　　日
　　　　　　　　　刑事第十六庭    審判長法　官 葉騰瑞
　　　　　　　　　　　　　　　　  　    法　官 吳鴻章
　　　　　　　 　 　　　　　　　　  　　法　官 楊貴雄
以上正本證明與原本無異。
如不服本判決，應於收受送達後十日內向本院提出上訴書狀，其
未敘述上訴之理由者並得於提起上訴後十日內向本院補提理由書
（均須按他造當事人之人數附繕本）。
                                        書記官 林淑貞
中　　華　　民　　國　　96　　年　　3 　　月　　13　　日
附錄：本案論罪科刑法條全文
中華民國刑法第216條
行使第210條至第215條之文書者，依偽造、變造文書或登載不實
事項或使登載不實事項之規定處斷。
中華民國刑法第210條
偽造、變造私文書，足以生損害於公眾或他人者，處5年以下有
期徒刑。
